【裁判字號】    89,上易,385
【裁判日期】    900320
【裁判案由】    侵權行為損害賠償
【裁判全文】
臺灣高等法院臺中分院民事判決  八十九年度上易字第三八五號
      上  訴  人    甲○○
      被 上訴 人    己○○○.
                    庚○○
                    戊○○
                    丁○○
                    丙○○
      兼右五人共同
      訴訟代理人    乙○○    .
右當事人間請求侵權行為損害賠償事件，上訴人對於中華民國八十九年八月十一日臺
灣彰化地方法院八十九年度訴字第五九○號第一審判決提起上訴，本院判決如左：
    主      文
原判決關於上訴人敗訴部分及該部分假執行之宣告暨訴訟費用之裁判均廢棄。
右廢棄部分，被上訴人在第一審之訴及假執行之聲請均駁回。
第一、二審訴訟費用均由被上訴人負擔。
    事實及理由
一、被上訴人起訴主張：上訴人於民國（下同）八十七年十二月二日下午二時十分許
    ，駕駛車牌號碼ＴＧ－三四一號大貨車，沿彰化縣北斗鎮○○路○段由南往北行
    駛，途經該路二段三六七巷前，原應遵照速限，行駛於外側車道，並應注意行近
    巷道出入缺口，宜減緩速度，預作煞停準備，俾能在緊急情況發生時，得以即時
    採取煞停或其他安全措施，竟疏未注意，依當時之情況，路面係鋪設柏油、乾燥
    、平坦，復屬筆直之二車道、天候良好，行車視距甚佳，如遵照速限五十公里之
    速度行駛，顯無不能注意防免肇事之情形。詎上訴人因怠忽致未能掌握車前狀況
    ，且以時速五十五公里超速行駛，適有陳棟編由對向車道，騎乘牌照號碼ＴＲＱ
    ─八七三號輕型機車正橫越中山路，上訴人因未留神注意，不及反應採取煞停或
    其他安全措施，而撞擊陳棟編，致使陳棟編人車倒地，受有頭部外傷合併腦挫傷
    、腦幹出血及蜘蛛網膜下腔出血、左側鎖骨骨折、右側第一肋骨骨折及水腦症等
    重傷害，經送醫急救後暫成植物人狀態，延至八十八年十二月三十一日下午十時
    五十五分因心肺衰竭，於送醫急救途中死亡。被上訴人等均為陳棟編之繼承人，
    爰依侵權行為及繼承法律關係，訴請上訴人賠償渠等於陳棟編醫療期間為其支出
    之醫療費用新臺幣（下同）三萬三千零五十五元、醫療用品費二十八萬五千五百
    六十四元、看護費為八十六萬九千元，及被上訴人己○○○另為陳棟編支付之殯
    葬費用二十七萬一千三百元、渠等每人各五十萬之慰撫金，暨均自附帶民事起訴
    狀繕本送達翌日起至清償日止按年息百分之五計算之法定遲延利息等語（原審判
    命上訴人應給付被上訴人五十一萬四千八百六十六元、另給付被上訴人己○○○
    八萬七千一百六十八元，並均自八十九年七月八日起至清償日止按年利率百分之
    五計算之利息，被上訴人就超過該數額之請求敗訴部分，未據聲明不服已告確定
    。）。
二、上訴人則以：本件車禍乃陳棟編無照駕駛機車又違規逆向行駛，貿然穿越快車道
    ，妨礙有優先路權之伊大貨車所致，伊並無過錯。縱認伊超速有過失，亦屬輕微
    ，陳棟編應對系爭車禍負絕大部分責任，而被上訴人已依強制汽車責任保險法獲
    得一百三十一萬二千三百三十三元之理賠，依強制汽車責任保險法之規定，自應
    於賠償請求時扣除之；又伊在醫院時已給付被上訴人慰撫金五萬元，出殯時奠儀
    一萬五千元，依過失相抵及責任分擔原則，伊毋庸再負擔任何賠償；又伊對被上
    訴人所提之醫療費用無意見，然其等並未僱用看護，其餘費用應詳細審查，始予
    承認；且被上訴人請求之慰撫金過高，而伊尚有高堂、妻子及子女共六人，家中
    生計全賴上訴人維持，而上訴人業職司機，月薪微薄，無力負擔高額賠償等語資
    為抗辨。
三、本件被上訴人主張上訴人駕駛車牌號碼ＴＧ－三四一號大貨車，於右揭時地，撞
    擊騎乘牌照號碼ＴＲＱ─八七三號輕型機車之陳棟編，致陳棟編人車倒地，受有
    頭部外傷合併腦挫傷、腦幹出血及蜘蛛網膜下腔出血、左側鎖骨骨折、右側第一
    肋骨骨折及水腦症等重傷害，經送醫急救後暫成植物人狀態，延至八十八年十二
    月三十一日下午十時五十五分因心肺衰竭，於送醫急救途中死亡，而上訴人因該
    業務過失傷害亦經臺灣彰化地方法院以八十八年度交易字第八九號刑事判決判處
    有期徒刑六月，宣告緩刑三年確定等事實，為上訴人所不爭，復據本院調閱上開
    刑事全部卷證查核屬實，自堪信為真實。
四、上訴人雖辯稱系爭車禍純係陳棟編無照駕駛機車又違規逆向行駛，貿然穿越快車
    道，妨礙有優先路權之伊大貨車所致，伊並無過錯；縱認伊有過失，惟肇事地點
    為有安全島之四線道路，依交通部函示之「一般公路汽車煞車距離、行車速度及
    道路摩擦係數對照表」對照伊所駕貨車兩輪煞車痕分別為廿三及十三公尺觀之，
    伊僅為十公里之超速，是伊應負之責任應屬輕微云云。經查：系爭肇事地點，係
    屬巷道出入缺口之事實，有照片四幀附於彰化縣警察局北斗分局刑案偵查卷可憑
    ；而該依肇事當時之情況，路面係鋪設柏油、乾燥、平坦、復屬筆直之二車道、
    天候良好，行車視距甚佳，顯無不能注意防免肇事之情形；又稽之刑事卷附照片
    及交通事故調查報告表所示，肇事地點路面遺留之上訴人貨車煞車痕長達二十三
    公尺，而被害人陳棟編機車被拖行之刮地痕亦有七．九公尺，再上訴人貨車於肇
    事後係衝向道路中央之分隔島，顯見並非於近距離碰觸所造成，應係上訴人於相
    當距離前即查覺陳棟編正由道路缺口橫越中山路，因車速過猛，未能有效減緩速
    度，預作煞停準備，致其貨車兩輪煞車痕分別長達為廿三及十三公尺，猶未煞停
    ，始予以撞擊無訛。是上訴人於肇事前之確切行車速度雖無從得知，但顯然超過
    該路段之速限五十公里，且非僅如其於警局所供之時速五十五公里要屬無疑。是
    上訴人行車既有疏忽之處，即難認其已盡注意義務。再觀之原審法院刑事庭囑託
    臺灣省彰化縣區車輛行車事故鑑定委員會鑑定結果亦表示：「．．．甲○○駕駛
    自大貨車行經無號誌交岔路口未減速慢行作隨時停車之準備，應為肇事次因。」
    等語；再經函囑臺灣省車輛行車事故覆議鑑定委員會覆議結果：亦表示：「．．
    ．袁君酒精測試單據．．．屬酒精濃度過量。．．．甲○○駕駛自大貨車行駛內
    側車道與超速行駛，應可確定。」等語；亦有上開二會分別以八十八年十一月二
    十五日彰鑑字第八八四九七號鑑定意見書及八十九年四月五日府覆議字第八九０
    ０一五號函覆原審法院刑事庭可參（參該院八十八年度交易字第八九號刑事卷第
    二二頁至第二五頁及第四九至五十頁）。綜上事證，本件交通事故之發生，上訴
    人確有過失無訛，而其過失行為與陳棟編之死亡，二者間顯有相當因果關係，上
    訴人自應負侵權行為損害賠償之責。是上訴人前揭所辯，委乏所據，即不足採。
五、按因故意或過失不法侵害他人之權利者，負損害賠償責任；不法侵害他人致死者
    ，對於支出醫療及增加生活上需要之費用或殯葬費之人，亦應負損害賠償責任又
    不法侵害他人致死者，對於支出殯葬費之人，亦應負損害賠償責任；及不法侵害
    他人致死者，被害人之父、母、子、女及配偶，雖非財產上之損害，亦得請求賠
    償相當之金額；民法第一百八十四條第一項前段、第一百九十二條第一項、第一
    百九十四條分別定有明文。本件上訴人不法侵害陳棟編致死之過失行為既經認定
    ，而被上訴人等分係陳棟編之配偶及子女，亦有戶籍謄本及繼承系統表附於原審
    法院八十九年度附民字第六十號刑事卷可稽（參該案卷第三十頁至第三五頁），
    則上訴人對於被上訴人因而所受之損害，自應負賠償責任。爰將被上訴人請求之
    賠償費用，是否應予准許，分述如次：
  (一)醫療費用部分：
    被上訴人主張陳棟編受傷後即送往彰化基督教醫院醫治，至八十八年三月九日退
    院回家治療至死亡時，被上訴人共為其支付醫療費用三萬三千零五十五元云云。
    經查被上訴人共為陳棟編支出之醫療費用為六萬六千五百七十七元，雖有渠等提
    出之醫院收據影本乙份附於上開刑事附帶民事卷可憑；然其中三萬五千八百六十
    六元為健保給付金額，自負額為二萬五千五百六十一元，因全民健康保險法第八
    十二條就健保給付額已有代位求償之規定，是全民健康保險之被保險人因汽車交
    通事故，經全民健康保險提供醫療給付時，全民健康保險之保險人自得向強制汽
    車責任保險之保險人代位請求該項給付，復依強制汽車責任保險法第三十條、第
    三十九條規定，於該範圍內，加害人之損害賠償責任即因而解免，全民健康保險
    被保險人在此範圍即不得請求損害賠償（最高法院第八十八年度台上字第三五三
    號裁判要旨參照），而上訴人於肇事時曾投保強制汽車責任保險，有明台產物保
    險公司函為證（參原審卷第廿五頁）；故前開健保給付部分，被上訴人請求即不
    應准許；另被上訴人上揭支出總額中含證明書費三千四百五十元，及非陳棟編所
    支出之健康檢查費一千七百元，均非醫療上所必要，渠等請求亦不應許准。是被
    上訴人請求上訴人賠償之醫療費用，於二萬五千五百六十一元範圍內，為有理由
    ，自應准許；逾此範圍，為無理由，應予駁回。
  (二)治療期間購買醫療用品費用部分：
  １依被上訴人所提出收據上列之用品，經核均屬陳棟編治療上所必需，且係因上訴
    人前揭侵權行為而致之額外支出，則被上訴人請求上訴人賠償購買醫療用品費用
    之金額合計二十萬六千二百八十八元，為有理由，應予准許。
  ２在家病房設備部分：
    參酌彰化基督教醫院八十八年八月三十一日之診斷書載有：「．．．，患者（即
    陳棟編）．．．居家照顧應備氣墊床、病床、抽痰機、化痰機．．．及照顧人力
    」等語，是被上訴人主張陳棟編在家病房設備項目中，氣墊床九千五百元、病床
    一萬三千元、抽痰機四千八百元、化痰機四千七百元，合計為三萬二千元部分，
    雖無收據足資證明，且該等物品一般居家實無可能具備，咸信實際上應有支出。
    至被上訴人另列之鐵架九百九十元、冷氣一萬七千元、空氣濾清器二千五百元及
    裝潢材料工資一萬三千元部分，因無從得悉是否與被害人在家病房設備有關，被
    上訴人亦未能釋明及舉證以實其說，此部分則無從准許，應予駁回。
  ３綜上開費用，合計為二十六萬三千八百四十九元（計算式： 25,561+206,288+
    32,000=263,849），是被上訴人在此範圍內，請求上訴人給付，為有理由，逾此
    範圍，則無從准許。
  (三)看護費用：
    依前揭診斷書說明，並審酌陳棟編之狀態，實有人力看護之必要，而查陳棟編於
    車禍後八十八年三月間至同年七月，確曾因僱用看護而支出三十萬一千四百元，
    有收據為證（參原審刑事附帶民事卷第二三之一頁至二四頁反面），並經證人即
    看護蘇雅慧結證在卷（參原審卷第三五頁至第三六頁），乃上訴人未舉證以實其
    說，空言辯稱其及親友於事故後數度前往探視陳棟編，均未見蘇雅慧在場看護，
    且每日看護費二千二百元似嫌偏高，應按基本工資每月一萬五千八百四十元計算
    云云，自屬無據，難以憑信。至其餘期間之看護費用，被上訴人亦未能舉證證明
    實際上曾另行僱用看護，此部分亦屬無稽，其請求自不應准許。
  (四)喪葬費用部分：
    本院審酌被上訴人所提之殯葬費用明細表，其中師公、樂隊、琴車孝女、佛祖車
    、大鼓陣、抬棺、紙房、冰箱、桌錢、司儀、禮生、棺木車錢、入殮、抬棺工人
    、道師、吸水、放水、放生禮、先生禮、清除、拿火把、指揮、棺木封釘、念經
    、看日等項，或無單據以供查證，或非喪葬所必要，其請求不應准許，其餘項目
    合計十萬八千九百六十元，經核係屬必要之喪葬費用，應予准許。
  (五)慰撫金部分：
    查被上訴人等因上訴人之過失，因而喪失配偶或生父，實為人倫之痛，渠等精神
    上自受有相當之痛苦，被上訴人依上開規定請求上訴人賠償相當之金額以資慰撫
    ，自應准許。本院依兩造及上訴人分別提出之戶籍謄本、所得稅扣繳憑單，審酌
    被上訴人己○○○於高齡六十六時痛失配偶、乙○○業售賣麵食，被上訴人等復
    因陳棟編於系爭車禍後死亡前成植物人狀態之一年有餘期間內飽嘗長期煎熬；而
    被上訴人於事發時雖屬壯年，擔任貨車司機，然現為臨時工，月薪微薄，復有高
    堂、妻子及子女共六人，家中生計全賴上訴人維持等情，及斟酌兩造之身分、地
    位、經濟狀況及被上訴人等所受傷痛等一切情狀，認被上訴人請求上訴人賠償精
    神慰藉金之數額以三十萬元為適當，逾此數額之請求，尚有過高，洵非正當，不
    應准許。
  (六)綜右所述，被上訴人等就醫療、治療期間購買醫療用品及看護等費用所得請求之
    數額為五十六萬五千二百四十九元（計算式：263,849+301,400=565,249 ）被上
    訴人己○○○另得請求之喪葬費用為十萬八千九百六十萬元；被上訴人並各得請
    求精神慰撫金三十萬元。
六、又上訴人辯稱本件車禍乃被害人陳棟編無駕駛執照而騎乘機車又違規逆向行駛，
    貿然穿越快車道，妨礙有優先路權之伊大貨車所致，然被上訴人陳稱陳棟編絕無
    逆向行駛，本件係上訴人超速始肇云云。按損害之發生或擴大，被害人與有過失
    者，法院得減輕賠償金額，或免除之，民法第二百十七條定有明文。又民法第一
    百九十二條第一項規定不法侵害他人致死者，對於支出殯葬費之人，亦應負損害
    賠償責任；係間接被害人得請求賠償之特例，此項請求權，自理論言，雖係固有
    之權利，然其權利係基於侵權行為要件而發生，自不能不負擔直接被害人之過失
    ，倘直接被害人於損害之發生或擴大與有過失時，依公平之原則，應有民法第二
    百十七條過失相抵規定之適用，最高法院七十三年台再字第一八二號著有判例可
    稽。又民法第二百十七條過失相抵法則之條文，並未將非財產上之損害除外，亦
    應一律適用之。經查：本件被害人陳棟編因無無駕駛執照而騎乘機車，且疏未注
    意車流狀況，貿然由對向車道，騎乘機車橫越道路，遭上訴人撞及而肇事之事實
    ，經前開刑事判決確定在案；又原審法院刑事庭函囑託臺灣省彰化縣區車輛行車
    事故鑑定委員會鑑定結果亦表示：「．．．三、路權歸屬：輕機車穿越道路應注
    意讓來往車輛先行，甲○○大貨車沿路直行，自具優先路權。．．．柒、鑑定意
    見：陳棟編無照駕駛輕機車逆向行駛又貿然穿越道路不當，應為肇事主因。甲○
    ○駕駛自大貨車行經無號誌交岔路口未減速慢行作隨時停車之準備，應為肇事次
    因。」等語，此均有該會之函覆附於該案刑事卷證可資參辦；又原審法院刑事庭
    再函囑臺灣省車輛行車事故覆議鑑定委員會覆議結果雖表示：「．．．無法證明
    陳機車逆向斜穿道駛或其行向，故本會未便遽予覆議。．．．。」然依本件刑事
    卷證以觀，陳棟編無照駕駛輕機車又貿然穿越道路不當，為肇事主因，應可認定
    。被上訴人空言主張本件係上訴人超速始致云云，亦無理由，尚難採信。是陳棟
    編對於損害之發生或擴大應認為與有過失，本院依上揭二委員會之鑑定結果，並
    斟酌本件肇事之主因，為陳棟編無照駕駛輕機車又未讓具優先路權之上訴人先行
    ，貿然穿越道路不當，為肇事主因，應負百分之六十之過失責任，上訴人酒後駕
    車超速過猛，未能有效減緩速度，預作煞停準備，且疏未注意車前狀況，為肇事
    次因，應負百分之四十之過失責任。又被上訴人等為被害人之繼承人，依前揭說
    明，應繼承被害人之權利義務，是被上訴人得請求之損害賠償金額，亦應按上訴
    人過失之比例減輕之，是上訴人應給付被上訴人之金額為九十四萬六千一百元（
    含精神慰撫金，計算式：【（300,000×6）+565,249】×40﹪=946,100，元以下
    四捨五入），另應給付被上訴人己○○○喪葬費用四萬三千五百八十四元（計算
    式：108,960×40﹪=43,584）。又上訴人抗辯前於醫院已給付之五萬元及陳棟編
    出殯時所給付之一萬五千元，為被上訴人所不爭，此部分應再扣除，則上訴人應
    給付被上訴人之金額為八十九萬六千一百元（計算式：946,100-50,000=896,100
    ），另應給付被上訴人己○○○喪葬費用二萬八千五百八十四元（計算式：
    43,584-15,000=28,584）。
七、又保險人依強制汽車責任保險法規定給付之保險金，視為加害人或被保險人損害
    賠償之一部分，加害人或被保險人受賠償請求時，得扣除之；強制汽車責任保險
    法第三十條定有明文。經查：本件上訴人於肇事時，其駕駛之ＴＧ─三四一號大
    貨車曾投保強制汽車責任保險，且於事發生後，保險人業已給付保險金一百三十
    一萬二千三百三十三元予被上訴人，有上揭明台產物保險公司函影本附卷可憑，
    且為被上訴人所不爭（參原審卷第廿九頁）；是依上開說明，上訴人於被上訴人
    請求賠償之金額，於上揭強制汽車責任保險金數額範圍內，自應扣抵而不負給付
    義務；而被上訴人僅得請求上訴人賠償八十九萬六千一百元，被上訴人己○○○
    就喪葬費用部分僅得另請求上訴人賠償二萬八千五百八十四元，均已如前述；則
    上訴人辯稱其於應賠償上訴人合計九十二萬四千六百八十四元，即在上揭一百三
    十一萬二千三百三十三元扣抵之範圍內而如數扣抵，不需再負給付被上訴人任何
    金額之義務，自屬有據。從而，被上訴人請求之數額既依強制汽車責任保險法第
    三十條扣抵後，上訴人即不再負賠償被上訴人之義務，則本件被上訴人請求上訴
    人賠償上揭數額，即乏所據，不應准許。
八、綜上所述，上訴人前揭抗辯被上訴人因本件車禍已領得強制責任保險金一百三十
    一萬二千三百三十三元，依強制汽車責任保險法第三十條之規定，其受被上訴人
    賠償請求時得予扣除，為有理由，堪予採信。而被上訴人就本件車禍既應承繼被
    害人陳棟編百分之六十之過失責任，則被上訴人僅得請求上訴人賠償八十九萬六
    千一百元，被上訴人己○○○就喪葬費用部分僅得另請求上訴人賠償二萬八千五
    百八十四元，合計為九十二萬四千六百八十四元，均因上訴人主張扣抵而不須再
    為給付。從而，原審法院依被上訴人之請求判令上訴人給付被上訴人五十一萬四
    千八百六十六元、另給付被上訴人己○○○八萬七千一百六十八元，並均自八十
    九年七月八日起至清償日止按年利率百分之五計算之利息，均乏依據。其假執行
    之宣告亦失所附麗。上訴意旨指摘原判決此部分為不當，求予廢棄改判，為有理
    由。應予以廢棄改判，如主文第二項所示。
九、本件事證業臻明確，兩造其餘攻擊防禦方法及所舉證據，經審酌後，均與判決結
    果不生影響，爰不一一論述，併此敘明。
據上論結，本件上訴為有理由，依民事訴訟法第四百五十條、第七十八條、第八十五
條第一項前段，判決如主文。
中      華      民      國    九十      年      三      月    二十      日
~B1民事第三庭審判長法  官  陳照德
~B2                法  官  曾謀貴
~B3                法  官  蔡王金全
右為正本係照原本作成。
不得上訴。
~B                書記官  林彩雲
中      華      民      國     九十      年      三      月    二十一   日
                                                                        Ｈ


司法院資訊處製作；財團法人民間司法改革基金會備份。
